最高法院刑事判決　　　　　　一○○年度台上字第二九四八號
上　訴　人　蔡智能
選任辯護人　陳麗真律師
　　　　　　羅秉成律師
上列上訴人因違反公職人員選舉罷免法案件，不服台灣高等法院
中華民國九十九年十二月三十一日第二審判決（九十九年度選上
訴字第一二號，起訴案號：台灣新竹地方法院檢察署九十八年度
選偵字第一五、二一、五○、六○號），提起上訴，本院判決如
下：
    主  文
原判決關於蔡智能部分撤銷，發回台灣高等法院。
    理  由
本件原判決認定：上訴人蔡智能係新竹市議會第八屆市議員選舉
第五選區第四號候選人林梅華之夫。上訴人為期其配偶林梅華於
民國九十八年十二月五日舉行投票之市議員選舉能順利當選，竟
於九十八年十月下旬，先後在新竹市香山區○○○路五二六巷一
號，商請已判刑確定之楊仁逢為林梅華拉票，及陳稱：「你盡量
去幫我拉票，有需要我就拿一些給你處理」，經楊仁逢應允，而
達成共同賄選之犯意聯絡。楊仁逢乃於九十八年十一月間，先後
在新竹市香山區○○○路五二六巷一號附近向朱春蘭、黃麗媜；
在同巷五號向李錦堂；在同巷九號門前向林錦鐘、朱春蘭等人，
有其事實二所載以每票新台幣（下同）一千元為代價之行求、期
約賄選犯行。另上訴人則於九十八年十一月間某日，在新竹市香
山區○○○路五二六巷二十八號，將十萬元賄款委由不知情之羅
惠玉（業經判決無罪確定）轉交楊仁逢。數日後，楊仁逢經羅惠
玉告知，前往上址，先向羅惠玉拿取其中之五萬元，欲發放給已
期約就投票權為一定行使之林錦鐘、朱春蘭（以上二人業經另案
為緩起訴處分確定；黃麗媜、李錦堂則尚未允諾）及其他有投票
權人之用，其餘五萬元則由羅惠玉暫行保管等情。因而撤銷第一
審關於上訴人部分之判決，依集合犯理論，改判論處上訴人共同
對於有投票權之人，期約賄賂，而約其投票權為一定之行使罪刑
，固非無見。
惟查：(一)、有罪之判決書，應記載犯罪事實，並應於理由內記載
認定犯罪事實所憑之證據及其認定之理由，刑事訴訟法第三百零
八條、第三百十條第一款分別定有明文。公職人員選舉罷免法第
九十九條第一項之賄選罪，以「對於有投票權之人，行求期約或
交付賄賂或其他不正利益，而約其不行使投票權或為一定之行使
」為構成要件，其行為之客體限於有投票權之人。故行賄之對象
，是否為該選舉區有投票權之人？自應於事實明白認定，且須於
理由內說明所憑之證據及其認定之理由，方足以資論罪科刑。原
判決事實雖記載：上訴人與楊仁逢共同基於賄選之犯意聯絡，由
楊仁逢於九十八年十一月間，先後在新竹市香山區○○○路五二
六巷一號附近及同巷五號、九號門前等地，以每票一千元向朱春
蘭（期約二次）、黃麗媜、李錦堂、林錦鐘等人行求、期約賄選
。但朱春蘭、黃麗媜、李錦堂、林錦鐘等人，是否為該選舉區「
有投票權之人」？非但事實欄未予明白認定，理由內亦毫無說明
，則上訴人是否成立公職人員選舉罷免法第九十九條第一項之賄
選罪，事實不明，自無從為法律上之判斷。(二)、刑法於九十四年
二月二日修正公布（九十五年七月一日施行）刪除連續犯規定之
同時，對於合乎接續犯或包括的一罪之情形，為避免刑罰之過度
評價，已於立法理由說明委由實務以補充解釋之方式，發展接續
犯之概念，以限縮數罪併罰之範圍。而多次投票行賄行為，在刑
法刪除連續犯規定之前，通說係論以連續犯。鑑於公職人員選舉
，其前、後屆及不同公職之間，均相區隔，選舉區亦已特定，以
候選人實行賄選為例，通常係以該次選舉當選為目的。是於刪除
連續犯規定後，苟行為人主觀上基於單一之犯意，以數個舉動接
續進行，而侵害同一法益，在時間、空間上有密切關係，依一般
社會健全觀念，難以強行分開，在刑法評價上，以視為數個舉動
之接續實行，合為包括之一行為予以評價，較為合理，於此情形
，即得依接續犯論以包括之一罪。否則，如係分別起意，則仍依
數罪併合處罰，方符立法本旨，此為本院近來之統一見解。原判
決認為上訴人透過楊仁逢對朱春蘭、林錦鐘期約賄賂；對黃麗媜
、李錦堂行求賄賂，應依集合犯論以一罪（見原判決第十一頁第
十七至第三十行），其法律見解亦有可議。上訴意旨指摘原判決
不當，為有理由，而前揭違背法令情形（理由(一)所示），影響於
事實之確定，本院無可據以為裁判，應認原判決關於上訴人部分
，有撤銷發回更審之原因。原判決說明上訴人不另為無罪諭知部
分，基於審判不可分原則，併予發回。
據上論結，應依刑事訴訟法第三百九十七條、第四百零一條，判
決如主文。
中    華    民    國  一○○  年    六    月    二    日
                      最高法院刑事第四庭
                          審判長法官  謝  俊  雄  
                                法官  陳  世  雄  
                                法官  魏  新  和  
                                法官  徐  文  亮  
                                法官  吳  信  銘  
本件正本證明與原本無異
                                      書  記  官  
中    華    民    國  一○○  年    六    月    七    日
                                                     M